【裁判字號】    88,訴,517
【裁判日期】    890629
【裁判案由】    撤銷股東會決議
【裁判全文】
臺灣苗栗地方法院民事判決                          八十八年度訴字第五一七號
    原      告  乙○○
    訴訟代理人  許美麗律師
    複  代理人  丙○○
    被      告  暹興鍍金股份有限公司  設苗栗縣後龍鎮東明里十三鄰下浮尾二四
                              .
    法定代理人  甲○○  住同右.
    訴訟代理人  林思銘律師
    複  代理人  丁○○  住新竹.
右當事人間請求撤銷股東會決議事件，本院判決如左：
    主    文
原告之訴駁回。
訴訟費用由原告負擔。
    事    實
甲、原告方面：
  一、聲明：被告於民國八十八年十一月十日召集之股東常會決議應予撤銷。
  二、陳述：
  （一）原告持有被告之股份，為被告之股東。嗣於八十六年間原告辭去被告公司董
        事長之職務後，均未收到被告召集股東常會之通知，原告乃於八十八年十月
        十九日發函請求被告依法召集八十七年度之股東常會，被告於八十八年十月
        二十三日發函通知，定於八十八年十一月一日於中國廣東省深圳市寶安區○
        ○鎮○○村○○路四九四號召開股東常會，因原告遲至十月二十七日始接獲
        該函，且因被告設址於苗栗縣後龍鎮，於大陸並無另設分公司，原告乃再發
        函請求被告另擇時間、地點，被告始於八十八年十一月一日發函通知原告，
        並定於八十八年十一月十日召開本次股東常會。按股東常會之召集應於二十
        日前通知各股東，對於持有無記名股票者，應於三十日前公告之，公司法第
        一百七十二條定有明文，被告既未依公司法之規定於二十日前通知股東，是
        該次股東會之召集程序顯然違法。
  （二）又該次股東常會中之決議事項有關「修訂公司章程第五條案」及「歷年應收
        帳款處理案」並未經過具體表決，即遽以決議通過。又臨時動議「反對大陸
        投資廠案」及「公司資產辦理重估案」亦未經實際表決即下決定意見，然股
        東會之決議方法於公司法及被告之公司章程均定有明文，故該次股東會之決
        議方法顯亦違反法律規定。被告於八十八年十一月十日股東會之決議，其召
        集程序及決議方法均有違背法律規定，爰依公司法第一百八十九條之規定請
        求撤銷被告召集之該次股東常會決議。
  （三）對被告抗辯所為之陳述：原告曾對被告召集股東會之時間過於急促及地點不
        當於事前提出異議，另於八十八年十一月十日之股東常會上對於被告公司之
        報告事項有關營業、損益報告，認為有人謀不臧、作帳不實之情形而提出質
        疑，並當場二次提出查帳之要求，另對沙井新廠投資計畫報告案提出反對意
        見，惟均未獲會議主席之置理，且會議記錄中亦未加記載原告之異議。又對
        於該次股東會之討論事項「歷年應收帳款處理情形案」未經任何表決即行通
        過，原告亦表示意見，要求被告公司准於查帳瞭解，然亦未獲主席置理，會
        議後原告復立即向被告公司請求查帳，並以存證信函催告，惟被告公司卻一
        再刁難，經原告力爭後，始於八十八年十二月十七日經被告公司監察人黃錦
        昌之授權而進行查帳，由原告對於被告營業情形及財務報告於股東會上當場
        表示質疑及請求查帳、進而事後進行查帳等動作，不僅係對被告所提出之財
        務報表內容有意見，更係針對股東會之主席在會議上只詢問在場當事人之意
        見，而沒有實際讓在場股東以表決方式表示意見，欲利用股東會而讓人謀不
        臧之事實合法化及未經實際表決程序即要認列呆帳之程序表示異議，法律並
        未規定提出異議之形式或方法，以原告非為法律專業人士，此等表示意見之
        方式應認為為已就該次股東會之召集程序及決議方法表示異議，自得依公司
        法第一百八十九條之規定提起本訴。
  三、證據：提出被告公司八十七年度股東常會會議議事錄、公司章程、股值分析表
      、存證信函、通知函、八十八年十一月一日開會通知、黃錦昌之委任書、財務
      報表查核簽證委任書、年度損益表、應收帳款追蹤表，並聲請訊問證人李月鳳
      、李黃桃及彭世宏。
乙、被告方面：
  一、聲明：如主文所示。
  二、陳述：按「股份有限公司之股東，依公司法第一百八十九條規定訴請撤銷股東
      會決議，仍應受民法第五十六條第一項但書之限制，如以出席股東會而其對於
      股東會之召集程序或決議方法未當場表示異議者，不得為之。」然原告於八十
      八年十一月十日出席被告所召開之八十七年度股東常會，並提出臨時動議，然
      依原告之主張，其僅是對公司之營業情形、財務報告之質疑及請求查帳，並於
      股東會後進行查帳等動作，並未當場對於股東會之召集程序或決議方法當場表
      示異議，為此，原告自不得事後轉而主張召集程序或決議方法為違反法令或章
      程請求撤銷該決議。
  三、證據：提出被告八十七年度股東常會會議議事錄、股東常會簽到及股權數統計
      紙，並聲請訊問證人彭世宏。
    理    由
一、本件原告起訴主張：原告為被告之股東，被告於八十八年十一月十日召開八十七
    年度之股東常會，惟被告遲至八十八年十一月一日始發函通知原告，被告既未依
    公司法第一百七十二條之規定於二十日前通知股東，其該次股東會之召集程序顯
    然違法，又該次股東常會之討論事項及臨時動議均未經實際表決即遽以決議通過
    ，然股東會之決議方法於公司法及被告之公司章程均定有明文，該次股東會之決
    議方法亦違反法律及章程規定，爰依公司法第一百八十九條之規定請求撤銷被告
    該次股東常會之決議。被告則以：原告並未當場對於股東會之召集程序或決議方
    法當場表示異議，自不得事後轉而主張召集程序或決議方法為違反法令或章程請
    求撤銷該決議等語資為抗辯。
二、原告主張其為被告之股東，被告於八十八年十一月十日召開八十七年度之股東常
    會，又被告原於八十八年十月二十三日發函通知，定於同年十一月一日於中國廣
    東省深圳市召開該次股東常會，因原告遲至十月二十七日始接獲該函，且因被告
    設址於苗栗縣，於大陸並無另設分公司，原告乃再發函請求被告另擇時間、地點
    ，被告始於八十八年十一月一日發函予各股東本次股東會之開會通知之事實，業
    據其提出被告八十七年度股東常會會議議事錄、八十八年十一月一日發函之開會
    通知為證，且為被告所不爭執，堪信為真實。按股東常會之召集，應於二十日前
    通知各股東，對於持有無記名股票者，應於三十日前公告之，公司法第一百七十
    二條定有明文。再按股份有限公司股東會召集之通知採發信主義，被告於八十八
    年十一月十日召開股東常會，則依民法第一百二十條第二項及第一百二十條第一
    項規定，以開會日為始日，不算入，以其前一日即同年十一月九日為起算日，逆
    算至二十日期間末日即同年十月二十一日午前零時為期間之終止，則開會通知至
    遲應於八十八年十月二十一日寄發，始符合應於「二十日前」通知之規定，此有
    最高法院八十二年台上字第七五七號判例可資參照，而被告於八十八年十一月一
    日始發函召集股東常會之通知予其股東，則其股東常會之召集程序顯已違反公司
    法第一百七十二條第一項之規定甚明，從而，原告主張該次股東會之召集程序違
    法，自屬有據。
三、原告另主張該次股東常會中之討論事項有關「修訂公司章程第五條案」及「歷年
    應收帳款處理案」及臨時動議「反對大陸投資廠案」及「公司資產辦理重估案」
    均未經實際表決，即遽以決議通過之事實，固經證人即當日會議記錄彭世宏證述
    ：該次股東常會係由主席就討論事項及臨時動議按案由之順序報告，主席在報告
    完每一案由後即詢問在場股東有無意見，沒有意見即通過決議，並沒有實際讓在
    場股東舉手表決，討論事項案由二即歷年應收帳款處理案之部分作成的四個決議
    是之前董事開會作成之決議，主席提出報告後，亦有徵詢股東表示有無反對之意
    見等語無訛；另證人即股東李月鳳及李黃桃亦證稱當日並未實際表決，僅由主席
    以口頭詢問在場股東有無意見等情屬實，且為被告所不爭執，原告之主張固堪信
    屬實。惟按股東會之決議，除本法另有規定，應有代表已發行股份總數過半數股
    東之出席，已出席股東表決權過半數之同意行之。又公司非經股東會決議，不得
    變更章程，前項股東會之決議，應有代表已發行股份總數三分之二以上之股東出
    席，以出席股東表決權過半數之同意行之，公司法第一百七十四條、第二百七十
    七條第一項、第二項分別定有明文。又被告公司章程第十六條亦規定，股東會之
    決議，除公司法另有規定外，應有代表已發行股份總數過半數之股東出席，以出
    席股東表決權過半數之同意行之，可否同數時，取決於主席。是則該次股東會除
    討論事項案由一「擬修訂公司章程第五條案」需依公司法第二百七十七條第一項
    、第二項之規定作成決議外，其餘討論事項案由二之「歷年應收帳款處理案」、
    及臨時動議案由一「公司前往大陸投資設廠案」及案由二「公司資產辦理重估案
    」僅依公司法第一百七十四條及被告公司章程第十六條之規定為決議即可。又股
    東會之決議僅需依前開公司法及公司章程所規定之定額股東出席及定額表決權數
    之股東同意即可作成決議，至股東表達同意之方式法律並無明文限制，依被告所
    提該次股東會之股東常會簽到及股權數統計表觀之，當日已有代表已發行五萬五
    千八百二十五之股份數之股東出席，占已發行股份總數即六萬六千股之百分之八
    十四，且會議主席於報告案由後皆徵詢在場股東之意見，除原告之外之股東皆表
    同意而未有反對意見，原告主張其曾對「歷年應收帳款案」及「往大陸投資建廠
    案」表示反對意見等情，固據證人彭世宏、李黃桃及李陳月鳳證述無訛，縱信屬
    實，然原告所有之股份總數僅為七千七百股，扣除原告之表決權數，該次股東會
    所通過議案之出席人數及表決權數均符合前開公司法及公司章程之規定，其決議
    方法並無違法之處，從而，原告主張該次股東會通過之決議未讓股東以表決之方
    式表示意見，故其決議方法違法等情，自屬無據。
四、被告所召開股東會之召集程序違法，已如前述。然按依公司法第依一百八十九條
    規定訴請撤銷股東會決議之股東，應受民法第五十六條第一項之限制。此綜觀公
    司法與民法關於股東得訴請法院撤銷股東會決議之規定，始終一致。除其提起撤
    銷之訴，所應遵守之法定期間不同外，其餘要件，應無何不同。若謂出席而對股
    東會召集程序或決議方法，原無異議之股東，事後得轉而主張召集程序或決議方
    法為違反法令或章程，而得訴請法院撤銷該決議，不啻許股東任意翻覆，影響公
    司之安定甚鉅，最高法院著有七十三年台上字第五九五號判例可資參照。原告主
    張其對被告召集股東會之時間過於急促及地點不當於事前提出異議，另於股東常
    會上對於被告公司之報告事項有關營業、財務報告，認為作帳不實之情形而提出
    質疑，並當場提出查帳之要求，另對沙井新廠投資計畫報告案提出反對意見，足
    證原告於股東會會議上並非未表示異議等情，惟為被告所否認，並以原告僅是對
    公司之營業情形、財務報告之質疑及請求查帳，並未當場對於股東會之召集程序
    或決議方法當場表示異議等語置辯。經查，原告主張其於股東會質疑有關營業及
    財務事項認為不實，提出查帳要求，並對大陸新廠投資案表示反對意見等事實，
    縱然經前開證人李黃桃及李陳月鳳證述明確，然此僅係原告對決議事項之實體內
    容表達反對意見，尚不得謂已就召集程序之違法為異議，至其主張其對於被告召
    集股東會之時間過於急促及地點不當於事前提出異議，並提出存證信函為證，惟
    該存證信函係原告就被告原定於八十八年十一月一日所召集之股東會之時間、地
    點於事前表示異議，與本次於八十八年十一月十日召開之股東會無涉，且揆諸前
    開法條，股東對於召集程序違法之異議應於股東會當場為之。綜上所述，原告主
    張其對本次股東會之召集程序違法已為異議等情，自不足採。
五、從而，原告主張被告股東會之召集程序及決議方法違反法令及章程為由，請求撤
    銷被告於八十八年十一月十日召集之股東常會決議，洵屬無據，不應准許。
六、據上論結，本件原告之訴為無理由，依民事訴訟法第七十八條，判決如主文。
中      華      民      國    八十九    年      六      月    二十九    日
                                  臺灣苗栗地方法院民事庭
                                  審判長法  官  林燦都
                                        法  官  邱光吾
                                        法  官  曾明玉
右為正本係照原本作成。
如對本判決上訴，須於判決送達後廿日內向本院提出上訴狀。
                                    法院書記官  陳貴瑋
中      華      民      國    八十九    年      六      月    二十九    日


司法院資訊處製作；財團法人民間司法改革基金會備份。
